【裁判字號】    98,交訴,98
【裁判日期】    981222
【裁判案由】    公共危險等
【裁判全文】
臺灣臺北地方法院刑事判決              98年度交訴字第98號
公  訴  人  臺灣臺北地方法院檢察署檢察官
被      告  乙○○
上列被告因公共危險等案件，經檢察官提起公訴（98年度偵字第
7211號），本院判決如下：
    主  文
乙○○因過失傷害人，處有拘役肆拾日，如易科罰金，以新臺幣
壹仟元折算壹日。又駕駛動力交通工具肇事，致人受傷而逃逸，
累犯，處有期徒刑玖月。
    事  實
一、乙○○前於民國94年間因妨害公務等案件，經本院以95 年
    度易字第367號分別判決判處有期徒刑4月、拘役40日，其中
    有期徒刑部分，經臺灣高等法院以95年度上易字第1513號判
    決判處有期徒刑4月確定，95年12月5日入監執行，刑期起算
    ，96年4月2日執行完畢。猶不知悔改，於97年12月8日下午8
    時16分許，騎乘車牌號碼CVB-152號重型機車（下稱系爭機
    車），沿臺北市○○區○○路2段由西往東（起訴書誤繕為
    由東往西）方向行駛，本應注意車前狀況及轉彎車應讓直行
    車先行，而當時雖係雨天、路面濕潤，惟夜間有照明、市區
    道路○路面鋪設柏油、無缺陷、無障礙物、視距良好、行車
    管制號誌正常，並無不能注意之情事，乙○○竟疏未注意及
    此，行駛至永安街22巷口時，貿然左轉，適對向丙○○騎乘
    車號CLG-285號重型機車沿木新路由東往西方向行駛，與乙○○所騎乘之系爭機車發生碰撞，致丙○○人車倒地，丙○○因之受有右手挫擦傷、兩側膝部挫擦傷、左大腿挫傷等傷
    害。詎乙○○明知其騎乘系爭機車肇事致人受傷，本應留在
    現場協助處理救助傷者，竟另基於肇事逃逸之犯意，於得知
    丙○○已報警處理，未在場協助處理，逕自騎車逃逸現場，
    嗣為丙○○當場記下系爭機車車牌號碼報警，始循線查悉上
    情。
二、案經丙○○訴由臺北市政府警察局文山第一分局報告臺灣臺
    北地方法院檢察署檢察官偵查起訴。
    理  由
壹、程序部分
一、按被告以外之人於偵查中向檢察官所為之陳述，除顯有不可
    信之情況者外，得為證據，刑事訴訟法第159條之1第2項定
    有明文。而按刑事訴訟法第158條之3規定：「證人、鑑定人
    依法應具結而未具結者，其證言或鑑定意見，不得作為證據
    。」所謂「依法應具結而未具結者」，係指檢察官或法官依
    刑事訴訟法第175條之規定，以證人身分傳喚被告以外之人
    （證人、告發人、告訴人、被害人、共犯或共同被告）到庭
    作證，或雖非以證人身分傳喚到庭，而於訊問調查過程中，
    轉換為證人身分為調查時，此時其等供述之身分為證人，則
    檢察官、法官自應依本法第186條有關具結之規定，命證人
    供前或供後具結，其陳述始符合第158條之3之規定，而有證
    據能力。若檢察官或法官非以證人身分傳喚，而以告發人、
    告訴人、被害人或共犯、共同被告身分傳喚到庭為訊問時，
    其身分既非證人，即與「依法應具結」之要件不合，縱未命
    其具結，純屬檢察官或法官調查證據職權之適法行使，當無
    違法可言。而前揭不論係本案或他案在檢察官面前作成未經
    具結之陳述筆錄，係屬被告以外之人於偵查中向檢察官所為
    之陳述，本質上屬於傳聞證據，基於保障被告在憲法上之基
    本訴訟權，除該被告以外之人死亡、身心障礙致記憶喪失或
    無法陳述、滯留國外或所在不明而無法傳喚或傳喚不到、或
    到庭後拒絕陳述等情形外，如已經法院傳喚到庭具結而為陳
    述，並經被告之反對詰問，前揭非以證人身分而在檢察官面
    前未經具結之陳述筆錄，除顯有不可信之情況者外，依刑事
    訴訟法第159條之1第2項，仍非不得為證據，惟應於判決內
    敘明其符合傳聞證據例外之理由。不能因陳述人未經具結，
    即一律適用本法第158條之3之規定，排除其證據能力（最高
    法院97年度台上字第1373號判決意旨參照）。查告訴人丙○○於98年8月18日偵查中，經檢察官以告訴人身分而非以證
    人身分傳喚到庭訊問所為之陳述，其身分既非證人，即非刑
    事訴訟法第186條第1項前段所指「依法」有具結義務之人，
    即與同法第158條之3「依法應具結」之要件不合，縱未命其
    具結，純屬檢察官調查證據職權之適法行使，當無違法可言
    。此外，經核亦無顯不可信之情況，則告訴人於98年8月18
    日經檢察官以告訴人身分訊問之陳述，依刑事訴訟法第159
    條之1第2項規定，有證據能力，得作為證據。
二、按被告以外之人於審判外之言詞或書面陳述，除法律有規定
    者外，不得作為證據；又被告以外之人於審判外之陳述，雖
    不符合刑事訴訟法第159條之1至第159條之4之規定，但經當
    事人於審判程序同意作為證據，法院審酌該言詞陳述或書面
    陳述作成時之情況，認為適當者，亦得為證據；又當事人、
    代理人或辯護人於法院調查證據時，知有同法第159條第1項
    不得為證據之情形，而未於言詞辯論終結前聲明異議者，視
    為有前項之同意，刑事訴訟法第159條第1項及第159條之5分
    別定有明文。查除前揭告訴人丙○○之證述、指訴，業已說
    明如上外，本判決下列所引用之卷證資料（包含供述證據、
    文書證據等證據），均無證據證明係公務員違背法定程式所
    取得，且被告乙○○、檢察官於本院準備程序、審判期日中
    對於提示之卷證，就證據能力均未表示爭執，迄至言詞辯論
    終結前亦未再聲明異議，又卷內之文書證據，經核亦無刑事
    訴訟法第159條之4之顯有不可信之情況與不得作為證據之情
    形，本院審酌上開證據資料製作時之情況，尚無違法不當及
    證明力明顯過低之瑕疵，亦認為以之作為證據應屬適當，是
    依刑事訴訟法第159條至第159條之5規定，所引用之卷證所
    有證據（包含供述證據、文書證據等證據），如下揭所示均
    有證據能力。
貳、實體部分
一、訊據被告乙○○固不否認系爭機車為其所購買，並登記在其
    名下，惟矢口否認有何過失傷害及肇事逃逸之犯行，辯稱：
    伊購買系爭機車後即交由前妻甲○○使用，嗣於97年9月間
    ，伊打甲○○，甲○○很生氣叫伊搬回石碇故鄉，伊即搬回
    石碇而與前妻分開，伊於案發當時未在現場，亦不知道當時
    是誰騎系爭機車；告訴人一直咬伊，之後又改口說長的很像
    ，也不敢確定是伊，且告訴人說肇事者的年紀是30歲至40歲
    之間，但伊今年48歲，亦有白頭髮，況告訴人有跟伊講過兩
    次話，應該知道伊門牙掉了5、6顆，應係告訴人指認錯誤云
    云，經查：
（一）告訴人丙○○於上開時、地騎乘重型機車CLG-285 號，沿
      臺北市○○區○○路2 段由東往西方向行駛，行駛至永安
      街22巷口時，因系爭機車貿然左轉，致告訴人剎車不及，
      而與系爭機車發生碰撞，告訴人因之受有如事實欄所載之
      傷害，及對方肇事逃逸等情，業據告訴人於檢察官訊問及
      本院審理時指訴綦詳。且告訴人於本院審理時證稱：案發
      時伊係直行往新店方向，號誌是綠燈，系爭機車從對向車
      道左轉，與伊機車撞上，發生車禍後，雙方先將各自的車
      子扶起來推到路邊，對方就一直說是伊撞他的，當時伊已
      經打電話通知警察，對方問為何要通知警方，伊沒有回話
      ，只是拿手機拍攝車禍狀況，之後對方說他不管了、他要
      走了，遂把車子推走，約5分鐘後，對方又回到現場，當
      時警察還沒來，對方說他沒有騎車，警察來也不能說是與
      他發生車禍，後來警察來時，伊回頭看對方就不見了，伊
      有跟警察講對方的車牌號碼等語（見本院卷第29頁背面至
      第30頁背面），並有道路交通事故現場圖、臺北市政府警
      察局文山一分局交通分隊道路交通事故補充資料表、談話
      紀錄表、道路交通事故調查報告表、肇事逃逸追查表（見
      偵卷第13頁至第21頁）、告訴人所拍攝車禍狀況及對方車
      牌號碼之照片（見偵卷第36頁）、臺北市立萬芳醫院開立
      之甲種診斷證明書在卷可稽（見偵卷第8頁）。堪認告訴
      人確與騎乘車牌號碼CVB-1 52號重型機車之人發生車禍並
      因而受傷，且騎乘該機車之人未在場等候協助處理救助傷
      者，即逕自騎車逃逸現場乙情。
（二）就騎乘系爭機車於上開時、地與告訴人發生碰撞者究是何
      人乙節，雖被告辯稱系爭機車係屬其前妻甲○○所使用云
      云，然被告之前妻甲○○經本院傳喚、拘提均未到庭；且
      查，系爭機車係被告所購買並登記為其所有，除為被告所
      自承外，亦有車籍查詢基本資料在卷可參（見偵卷第9頁
      ）。復依被告辯稱：伊於97年3、4月間以分期付款方式，
      購買系爭機車予前妻甲○○使用，頭期款為伊所繳，其餘
      為甲○○繳納，業於98年9、10月繳清，伊會知悉分期付
      款已繳清，係因甲○○遲繳紀錄會寄至伊石碇住處云云以
      觀，系爭機車既為被告所購買並登記其名下，又係其付頭
      期款，何以被告於97年9月間因前妻甲○○叫其搬回石碇
      時，並未將系爭機車取回使用，實與常理有違，又果如被
      告所述，其與前妻甲○○分開後，系爭機車由前妻甲○○
      繼續使用並繳款，何以繳款紀錄未寄至其與前妻甲○○一
      同購買時尚未分居前之地址，反而寄至分居後之被告石碇
      住處，均有悖於常情，是被告所辯系爭機車係由前妻甲○○使用一情，已有可疑。
（三）臺北市政府警察局文山第一分局依告訴人所提供之車牌號
      碼CVB-152號，調閱車主乙○○照片供告訴人指認，告訴
      人於98年3月3日即在該分局明確指認照片之人即是與其發
      生碰撞、肇事逃逸之男子（見偵卷第5頁），並於98年5
      月7日偵訊中結稱：警察提示給我看的照片（指被告乙○○的照片）就是那個人（指與其相撞之人）；告訴人於同
      年8月18日偵訊時亦指稱：有看過庭上的這位乙○○，就
      是撞我的那個人，當時對方有把安全帽拿下來，我有跟對
      方講話，我們之間的距離很近，所以我很確定就是他等語
      （見偵卷第33、62頁）。且告訴人於本院審理時證稱：「
      （問：與你發生車禍的人是否為在庭被告？請你當庭指認
      。）當時對方也有戴著安全帽，當時有下雨，我在警局照
      著當時看到的對方的外型，我覺得是相同的，我才指認是
      在庭被告，與我當時看到的外型是一樣的。」、「（問：
      當時對方帶著安全帽是否有脫掉安全帽？）有的，就是對
      方問我為什麼打電話給警察的時候，對方就將安全帽脫下
      來問我。」、「（問：當時距離對方多遠？）一、兩公尺
      。」、「（問：...，從去年十一月份到目前為止相隔一
      年多，又相隔一兩公尺，就一面之緣，又是下雨天他記性
      怎麼可能這麼好？）我當時也沒有看清楚對方的容貌，我
      當時有戴著眼鏡，當天有下雨，我是看對方的髮型與五官
      的差不多的樣子及身高。」、「（問：既然沒有辦法確定
      ，還指認是我？）因為他跟我發生車禍的人長的很像。」
      、「（問：當時車禍發生的時候，你有沒有戴著眼鏡？）
      有。」、「（問：當時你在與對方交談的時候，你看到對
      方五官的樣子是否是鏡片模糊看到的樣子？還是平常眼鏡
      清楚的樣子？）我當時眼鏡是濕的，所以看對方有點模糊
      。」、「（問：既然你當時看對方有點模糊，你怎麼確認
      對方五官的特徵？）我當時記得是眼睛小小瞇著的，身高
      差不多到我的鼻子，對方是短髮，有留著鬍渣，大約三、
      四十歲左右。」、「（問：對於被告剛剛質疑你說你指認
      的對方與他的外型不符合，有何意見？）我看被告身高也
      比我矮，是三、四十歲也差不多，我是看大概的樣子。」
      等語（見本院卷第30頁至第32頁）。且經本院當庭勘驗被
      告與告訴人之相對身高，而諭請在庭被告與告訴人並肩站
      立，被告之身高已接近告訴人之鼻樑附近（見本院卷第32
      頁），核與告訴人證述之肇事者的身高差不多到伊鼻子乙
      情相符。衡以告訴人年紀尚輕，並有配帶眼鏡，於案發時
      雖是夜間下雨，但是有照明、無障礙物、視線良好，有卷
      附道路交通事故調查報告表、告訴人提出之車禍狀況及肇
      事車輛照片可查（見偵卷第17頁、第36頁），其辨識指認
      能力顯無低於一般正常人之程度。況肇事者曾脫下安全帽
      當面質問告訴人，告訴人對於肇事者印象應無誤記之虞，
      且其與被告既不認識亦無任何關係，自無設辭杜撰誣陷被
      告之必要。從而，告訴人於偵審程序所證述之肇事經過，
      及指認被告為本件車禍之肇事者，自屬可採。
（四）按人類對於事物之注意及觀察，有其能力上之限制，未必
      如攝影機或照相機般，對所發生或經歷的事實能機械式無
      誤地捕捉，亦未必能洞悉事實發生過程之每一細節及全貌
      ；且常人對於過往事物之記憶，隨時日之間隔而漸趨模糊
      或失真，自難期其如錄影重播般地將過往事物之原貌完全
      呈現；此外，因個人教育程度、生活經驗、語言習慣之不
      同，其表達意思之能力與方式，亦易產生差異；故供述證
      據每因個人觀察角度、記憶能力、表達能力、誠實意願、
      嚴謹程度及利害關係之不同，而有對相同事物異其供述之
      情形發生；從而，證人之陳述前後不符，或因記憶淡忘、
      或事後迴護被告、或因其他事由所致，究竟何者可以採信
      ，法院應本其自由心證斟酌何者與事實相符，以為取捨，
      非謂一有不符或矛盾，即應認其全部證言均為不可採信，
      有最高法院92年度台上字第4387號、90年度台上字第6078
      號判決意旨、74年台上字第1599號判例意旨可資參照。被
      告雖以前揭前詞置辯，而認告訴人指認有誤，惟查，事發
      當時肇事者有喝酒，並一再質問告訴人，告訴人認為對方
      怪怪的未予以理會，只是以手機拍攝車禍狀況並報警處理
      ，再加上當時已受傷，告訴人自無法仔細觀察肇事者之五
      官、身高等外觀，而只記得大概的外觀，諸如短髮、眼睛
      小小、留鬍渣、身高差不多到我的鼻子、大約三、四十歲
      左右等特徵，並未記得被告其他特徵，如白髮、門牙掉5
      、6 顆，尚無法據此否定告訴人證述之證明力。且經本院
      於審判中訊之告訴人就被告辯稱其門牙掉5、6顆有何意見
      ，告訴人證稱：「當時對方講話像是含著滷蛋，嘴巴沒有
      張開，就是酒醉講話，我沒有特別注意對方牙齒有無掉幾
      顆。」（見本院卷第32頁背面）。況告訴人於本院作證時
      已距事發日逾一年餘，在此期間，被告的頭髮、牙齒均有
      可能因自然生長或醫療等因素而改變，自難因告訴人未指
      出被告於審理時有白髮、沒有門牙之特徵，而遽認告訴人
      之指認有誤，否認告訴人證述之證明力。至被告以告訴人
      於偵查中肯定被告為肇事者，嗣於審判中又改口說長的很
      像，因而認為告訴人指認錯誤等詞置辯，雖告訴人就被告
      是否為當天與其發生碰撞之肇事者，於偵查時指訴：「很
      確定」被告即是跟其發生車禍之人等語（見偵卷第62頁）
      ，與本院審理時證稱：被告跟我發生車禍的人長的「很像
      」（見本院卷第30頁背面）等語，有所不同，然告訴人對
      於肇事者的印象是會隨著時日的間隔而漸趨模糊或失真，
      距離肇事時間越久，告訴人對於肇事者的印象是越來越不
      確定，故告訴人於偵查中「很確定」被告即是肇事者，而
      於審理中改稱被告與其發生車禍之人「很像」，自屬事理
      之常，而應認告訴人於偵查中之指認，因距案發時間較近
      ，更符合真實，則被告即為本件車禍之肇事者無疑，被告
      執此所辯，應無足取。
（五）按汽車行駛時，駕駛人應注意車前狀況，並隨時採取必要
      之安全措施；汽車行駛至交岔路口時，轉彎車應讓直行車
      先行，道路交通安全規則第94條第3項、第102條第1項第7
      款分別定有明文。參之卷附之道路交通事故調查報告表(
      一)所示，本件肇事發生時，雖然天候不良、路面濕潤，
      惟夜間有照明、市區道路○路面鋪設柏油、無缺陷、無障
      礙物、視距良好、行車管制號誌正常，核而無不能注意之
      情事。被告本應注意車前狀況，且其騎乘系爭機車為轉彎
      車，行駛至上開交岔路口時，應讓告訴人所騎乘之機車直
      行車先行，且依當時情節亦能注意，竟未疏於注意及此，
      即搶先左轉，致告訴人騎乘至永安街22巷口時，見狀閃避
      不及，而撞及系爭機車，被告對對前開肇事顯有過失。而
      告訴人因前開肇事受有右手挫擦傷、兩側膝部挫擦傷、左
      大腿挫傷等傷害，有臺北市立萬芳醫院開立之甲種診斷證
      明書在卷可稽（見偵卷第8頁），則被告前開過失與告訴
      人之受傷有相當之因果關係，亦屬灼然。從而，被告過失
      致人受傷之犯行，洵堪認定。
（六）至於被告於肇事後雖曾短暫停留，但並未在場提供任何救
      助即先行離去等情，業據告訴人於本院審理時結證明確（
      業如前述）。按刑法第185條之4肇事逃逸罪係以促使駕駛
      人於肇事後能對被害人即時救護，以減少死傷，為其規範
      之目的。倘行為人於肇事後，明知被害人業已受有傷害之
      結果，縱未即時逃離現場，然僅係暫時停留肇事地點稍事
      察看被害人之受傷狀況，仍消極未予採行必要之救護措施
      者，核與一般圍觀之路人無異，要無解於其肇事逃逸之罪
      責。綜觀告訴人因與被告騎乘之系爭機車發生撞擊後跌倒
      並受有前述傷害，且依告訴人於本院審理證述：對方問為
      何要通知警方，伊沒有回話，之後對方說他不管了、他要
      走了，並把車子推走，約5分鐘後，對方又回到現場，當
      時警察還沒來，對方說他沒有騎車，警察來也不能說是與
      他發生車禍等語（見本院卷第30頁），顯見被告離開現場
      時，明知告訴人已因交通事故受有傷害，乃因有意脫免肇
      事責任，始離開現場，益證被告之所以未在場對告訴人施
      以救護，亦未採取任何救護措施，旋即騎車離開現場，乃
      基於肇事逃逸之犯意至為明確。
（七）綜上，被告所為上開辯解，均屬事後卸責之詞，不足採信
      。本件事證明確，被告之犯行已經證明，應依法論科。
二、論罪科刑之理由：
（一）核被告所為，係犯刑法第284 條第1 項前段之過失傷害罪
      、刑法第185 條之4 之肇事致人受傷而逃逸罪。
（二）被告於過失致人受傷後，未對於告訴人施以救護，另行起
      意逕行逃逸，所犯前開二罪犯意各別，行為互殊，應予分
      論處罰。
（三）被告前因妨害公務案件，經臺灣高等法院判處有期徒刑4
      月確定，甫於96年4月2日執行完畢（詳如事實欄所載），
      有臺灣高等法院被告前案紀錄表在卷可稽，其受有期徒刑
      之執行完畢，5年內故意再犯本件有期徒刑以上肇事逃逸
      之罪，為累犯，依法就該罪加重其刑。
（四）爰審酌被告在前開時、地，騎乘系爭機車意欲變換車道時
      ，未讓直行車先行而肇事，進而致告訴人受有前開傷害，
      所受之傷害固非嚴重，然於肇事後逃逸，告訴人陷於未受
      救助而使其傷勢更加惡化，或因而再發生更嚴交通事故之
      危險，以及迄今尚未與告訴人達成民事和解賠償損害，復
      於偵審程序均否認犯行，犯後態度不佳，難認已有悔意及
      其違反義務之程度等一切情狀，分別量處如主文所示之刑
      ，並就拘役部分諭知易科罰金之折算標準。
據上論斷，應依刑事訴訟法第299 條第1 項前段，刑法第284 條
第1項前段、第185條之4、第47條第1項、第41條第1項，刑法施
行法第1條之1第1項、第2項前段，判決如主文。
本案經檢察官楊展庚到庭執行職務。
中    華    民    國    98    年    12    月    22    日
                  刑事第十六庭  審判長法  官  蔡守訓
                                      法  官  徐千惠
                                      法  官  羅月君
上正本證明與原本無異。
如不服本判決應於收受送達後10日內向本院提出上訴書狀，並應
敘述具體理由；其未敘述上訴理由者，應於上訴期間屆滿後20日
內向本院補提理由書（均須按他造當事人之人數附繕本）「切勿
逕送上級法院」。
                                      書記官  鄭淑丰
中    華    民    國    98    年    12    月    22    日
附錄論罪科刑條文：
中華民國刑法第185條之4
（肇事遺棄罪）
駕駛動力交通工具肇事，致人死傷而逃逸者，處 6 月以上 5 年
以下有期徒刑。
中華民國刑法第284條
（過失傷害罪）
因過失傷害人者，處 6 月以下有期徒刑、拘役或 5 百元以下罰
金，致重傷者，處 1 年以下有期徒刑、拘役或 5 百元以下罰金
。
從事業務之人，因業務上之過失傷害人者，處 1 年以下有期徒
刑、拘役或 1 千元以下罰金，致重傷者，處 3 年以下有期徒刑
、拘役或 2 千元以下罰金。

司法院資訊處製作；財團法人民間司法改革基金會備份。
